臺灣臺北地方法院民事判決　　　　　　　99年度訴字第4000號
原　　　告　林阿順
　　　　　　林美東
　　　　　　林黃端
　　　　　　林宏昌
共　　　同　鄭光欣
訴訟代理人
　　　　　　林家宏
被　　　告　財團法人中華民國佛教慈濟慈善事業基金會
法定代理人　釋證嚴
訴訟代理人　蔣駿
　　　　　　戴慈慧
　　　　　　林奎伯
　　　　　　羅瑞洋律師
　　　　　　聶齊桓律師
上列當事人間確認通行權事件，本院於一百年六月二十日言詞辯
論終結，判決如下：
    主  文
原告之訴駁回。
訴訟費用由原告負擔。
    事實及理由
一、原告起訴主張：坐落在新北市○○區○○段第392 、394 地
    號之土地為其所有，並未面臨道路，前、後及右側均有房屋
    或其他地上物阻擋進出，需經由左方鄰地即同段第387 地號
    空地始能與新北市○○區○○路連通。該第387 地號土地原
    為國有財產局所有，並無爭議，被告自民國91年12月9 日取
    得第387 地號土地後，亦無妨礙原告通行之行為。近日，被
    告竟在第392 、394 地號土地之對外通道處，為佛教慈濟綜
    合醫院臺北院區設置圍牆欄杆，阻礙原告通行，經與被告溝
    通均未獲置理。爰依民法第787 條之規定，訴請確認原告就
    被告所有之同段第387 地土地有通行權存在。並聲明：(一)確
    認原告對被告所有坐落新北市○○區○○段第387 地號土地
    有通行權存在；(二)被告應將設置於其所有之上開土地上之圍
    牆欄杆地上物拆除，並容忍且不得妨礙或阻撓原告之通行。
二、被告則抗辯：系爭第392 地號土地僅38.26 平方公尺，第39
    4 地號則僅15 0.17 平方公尺，均為畸零地，不足以為居住
    使用，亦無人居住，雖未臨公路，但仍有道路可通行至公路
    ，第392 地號有寬約1 公尺之道路可通行機車，即可通往新
    北市○○區○○路90巷達民權路；而第394 地號則有寬約2
    公尺之道路可通至392 地號，現遭人搭蓋違建阻塞，拆除後
    即可通行，均非無適宜之聯絡，且亦能為通常之使用，與民
    法第787 條第1 項之要件不符。況系爭第392 、394 地號距
    民權路較近，反選擇較遠之方法通行被告所有之第387 地號
    土地通往建國路，亦非損害鄰地最少之方法。此外，縱認系
    爭第392 、394 地號土地為袋地，此二筆土地係分割自第38
    0 地號，依民法第789 條之規定，原告僅能通行他分割人所
    有之第380 地號土地等語。並聲明：原告之訴駁回。
三、按確認法律關係之訴，非原告有即受確認判決之法律上利益
    者，不得提起之，民事訴訟法第247 條第1 項前段定有明文
    。所謂即受確認判決之法律上利益，係指因法律關係之存否
    不明確，致原告在私法上之地位有受侵害之危險，而此項危
    險得以對於被告之確認判決除去之者而言。原告主張其對相
    鄰之被告所有土地有通行權存在，為被告所否認，則兩造對
    於原告得否對被告主張袋地通行權有所爭執，原告私法上地
    位難謂無受侵害之危險，又此項危險復得以本件確認判決除
    去之。依照前揭說明，原告提起本件確認訴訟，有受確認判
    決之法律上利益，先予敘明。
四、兩造不爭執事項：
  (一)新北市○○區○○段第392 、394 地號土地為原告所有，而
    同段第387 地號土地則為被告所有（見土地登記謄本，本院
    卷第5 至8 頁、第10頁）。被告並在第387 地號土地與第39
    2 、394 地號交界處設置圍牆欄杆（見照片，本院卷第11至
    12頁）。
  (二)系爭第392 、394 地號土地，均係分割自同段第334 之21地
    號土地，而該第334 之21地號土地，重測後即為同段第380
    地號土地（見土地登記謄本，本院卷第27至32頁）。
五、至原告主張系爭第392 、394 地號土地為袋地，與公路無適
    宜之聯絡致不能為通常使用乙節，則為被告所否認，抗辯系
    爭第392 、394 地號土地並非無適宜聯絡，亦非不能為通常
    使用，且系爭土地係自第380 地號分割而來，依民法第789
    條之規定，原告自不得主張通行相鄰之第387 地號土地等語
    。是本件所應審究者，乃系爭土地是否與公路無適宜之聯絡
    致不能為通常使用？又是否僅能通行他分割人之土地？
六、按民法第787 條第1 項係規定，土地因與公路無適宜之聯絡
    ，致不能為通常使用時，除因土地所有人之任意行為所生者
    外，土地所有人得通行周圍地以至公路。而所謂「公路」，
    乃可供公眾通行之道路。經查：
  (一)系爭第392 、394 地號土地均為空地，第392 地號土地現供
    機車停放使用，有寬約1 公尺之道路通往新北市○○區○○
    路90巷；而394 地號土地目前則供停放汽車使用，與380 地
    號土地之連接處有附連於福特汽車廠之綠色鐵皮加蓋，圍牆
    與380 地號土地之違建物間有寬約2 公尺之通道可通往392
    地號再連通至民權路90巷等情，業經本院到場勘驗屬實（見
    本院100 年4 月22日勘驗筆錄），復有本院囑託地政人員測
    繪之複丈成果圖A 圖附卷可佐（本院卷第93頁）。由上開所
    述，第392 地號土地既可供機車停放，顯見行人或機車均可
    輕易經由該1 公尺寬之通道通往民權路90巷，並非無適宜之
    聯絡甚明。是原告主張第392 地號為袋地而應通行鄰地，顯
    非有據。
  (二)其次，第394 地號土地部分，係由被告出租由福特汽車廠使
    用，停放在該土地之車輛，係由民權路穿過福特汽車廠駛入
    394 地號土地停放，此亦為兩造所不爭執。由第394 地號土
    地周圍狀況以觀，目前北側、東側已有被告設置之圍牆，南
    側則有在第380 地號土地上之鐵皮屋加蓋而無法通行至民權
    路90巷，西側復無法通行至道路，對外聯絡顯均需穿越福特
    汽車廠內部而連通至民權路，足見第394 地號土地與公路顯
    無適宜之聯絡。故被告此部分之抗辯，尚非可採。
七、至於被告抗辯就系爭第394 地號應僅能通行他分割人土地即
    第380地號部分：
  (一)按98年1 月23日修正、98年7 月23日施行前之民法第789 條
    第1 、2 項規定，「因土地一部之讓與或分割，致有不通公
    路之土地者，不通公路土地之所有人，因至公路，僅得通行
    受讓人或讓與人或他分割人之所有地」、「前項情形，有通
    行權人，無須支付償金」。依民法物權編施行法第1 條規定
    ，物權在民法物權編施行前發生者，除本施行法有特別規定
    外，不適用民法物權編之規定；其在修正施行前發生者，除
    本施行法有特別規定外，亦不適用修正施行後之規定。本件
    系爭土地所有權取得發生在98年7 月23日施行前，自應適用
    修正施行前之規定。觀之此規定立法意旨，乃在於袋地通行
    權本屬相鄰土地間所有權之調整，土地所有人固得本於其所
    有權，而就土地得任意為土地一部之讓與或處分，但不得因
    而增加其周圍土地之負擔，倘土地所有人就土地一部之讓與
    ，而使成為袋地，為其所得預見，或本得為事先之安排，即
    不得損人利己，許其通行周圍土地，以至公路。又所謂因土
    地一部之讓與或分割，致有不通公路之土地者，需於讓與或
    分割當時，已有此種不通公路之情形，若於讓與或分割後，
    因其他情事之發生，方形成不通公路者，則無本條規定之適
    用。最高法院亦著有98年台上字第348 號判決見解，可資參
    照。
  (二)經查，系爭第394 地號於78年11月3 日分割登記前乃面臨新
    北市○○區○○路，因分割後始導致北界第387 地號、南界
    第380 地號，而與公路無適宜之聯絡，已認定如前述，顯見
    系爭第394 地號土地係因分割始形成袋地之狀況，此實難謂
    為被告所不能預見或不得預為安排。再者，土地與公路無適
    宜之聯絡，致不能為通常之使用，倘係因土地所有人之任意
    行為所造成，依誠信原則，即不得損人利己，增加其週遭土
    地之負擔。此際，應由土地所有人自行承受其所造成之結果
    ，而不得向週遭土地所有人主張必要之通行權，始符公平。
    原告林阿順、林黃瑞、林宏昌三人於分割前原即為第380 地
    號重測前之第334 之21地號土地共有人，分割時將394 地號
    切出形成袋地，揆諸上開說明，應認有修正施行前民法第78
    9 條第1 項規定之適用，原告自無權再對鄰地即被告主張就
    第387 地號土地有通行權存在，自應通行他分割人之所有地
    始為允當。
八、綜上所述，原告依民法第787 條袋地通行權之法律關係，請
    求確認就被告所有之系爭第387 地號土地有通行權存在，洵
    屬無據，不應准許。至原告又請求被告應將第387 地號土地
    上之圍牆欄杆地上物拆除，並容忍且不得妨礙或阻撓原告之
    通行部分，原告就第387 地號土地並無通行權存在，已認定
    如前述，則被告在其所有之土地本於所有權之作用興建圍牆
    欄杆，依法有據，原告此部分請求亦非有理由，應予駁回。
九、本件事證已明，兩造其餘攻擊防禦方法核與前開認定不聲影
    響，爰不予一一論究，併此敘明。
十、據上論結：原告之訴為無理由，依民事訴訟法第78條，判決
    如主文。
中    華    民    國   100    年    7     月    8     日
                  民事第三庭    法  官  汪怡君
以上正本係照原本作成
如對本判決上訴，須於判決送達後20日內向本院提出上訴狀。如
委任律師提起上訴者，應一併繳納上訴審裁判費。
中    華    民    國   100    年    7     月    8     日
                                書記官  楊勝欽